【裁判字號】    94,上更(一),383
【裁判日期】    950316
【裁判案由】    殺人未遂等
【裁判全文】
臺灣高等法院刑事判決             94年度上更(一)字第383號
上  訴  人
即  被  告  戊○○
選任辯護人  黃文玲律師
            許中銘律師
            龔新傑律師
上  訴  人
即  被  告  甲○○
指定辯護人  本院公設辯護人丙○○
上列上訴人因殺人未遂等案件，不服臺灣士林地方法院89年度訴
字第433號，中華民國91年4月12日第一審判決（起訴案號：臺灣
士林地方法院檢察署89年度偵字第7347號）提起上訴，經判決後
由最高法院第一次發回更審，本院判決如下：
        主  文
原判決關於戊○○、甲○○部分撤銷。
戊○○、甲○○共同連續殺人未遂，各處有期徒刑伍年貳月。
       事  實
一、戊○○、甲○○、辛○○（經本院以91年度上訴字第1414號
    判決辛○○連續以加害生命之事，恐嚇他人致生危害於安全
    罪，論處有期徒刑5月，未據上訴確定）3人於民國（下同）
    89年6月26日晚上11時許，在台北縣八里鄉渡船頭邊整理漁
    具，適有中華民國安全互助救難服務促進會（以下稱救難協
    會）會員庚○○等人受乙○○、呂啟騰之託，由庚○○駕駛
    「北安一號」救生艇，搭載會員孫瑞村、家屬呂文生，另救
    難協會大隊長丁○○駕駛「北安二號」救生艇，搭載會員己○○、家屬乙○○、呂啟騰等人，在淡水、八里一帶之淡水
    河河域搜尋失蹤家屬呂良草。戊○○3人在渡船頭邊見該2艘
    救生艇來回行駛影響渠等之捕蟳收穫，即大聲喝斥，庚○○
    亦大聲回應渠等正在搜尋救人，因雙方之距離加上夜色昏暗
    ，致戊○○等3人認該2艘救生艇意圖挑釁且認與最近該區魚
    獲、漁具之失竊有關，竟心生怨恨，決定下河一探究竟，並
    意圖以舢舨船逼近、碰撞對方氣墊式救生艇之方式，以此加
    害生命之事，使對方心生畏懼而恐嚇、驅離對方。3人遂於
    翌日凌晨零時20餘分許，由辛○○駕駛「強生號」所屬之「
    無名舢舨船」（下稱無名舢舨船，起訴書原載為「新航一號
    」）、戊○○駕駛其兄所有之「新航二號」舢舨船，搭載甲○○，2舢舨船航行至淡水河面，由辛○○先駛近「北安二
    號」，並基於恐嚇之概括犯意，突然碰撞該救生艇示警並咒
    罵三字經問明何事，丁○○、己○○等人受此突然之撞擊，
    心生畏懼，致生危害於安全，渠等旋告以救難協會正在搜尋
    救人，辛○○見渠等確著該協會橘紅色救生衣，即駕駛該無
    名舢舨船再往「北安一號」方向前進，詎尾隨在後之戊○○
    、甲○○雖見該「北安二號」上人員均著橘紅色之救難協會
    救生衣，然仍懷疑渠等與近日失竊之漁獲、漁具有關，且該
    「北安二號」仍行駛於該河區並無離去之意，影響渠等之捕
    獲量，戊○○、甲○○2人均明知丁○○等人於夜間駕駛之
    氣墊式救生艇，極易因外在用力衝擊使艇上人員落水而有溺
    水死亡或被船隻舷外機打中致死之危險，竟超出當初恐嚇之
    犯意，而共同基於殺人之概括犯意及毀損之犯意聯絡，及行
    為之分擔，由戊○○駕駛該「新航二號」舢舨船加速用力衝
    撞「北安二號」救生艇，先造成艇內人員呂啟騰落水後，「
    新航二號」又再度加速衝撞「北安二號」，因撞擊力大而壓
    住救生艇，致艇身傾斜，丁○○因而落水，於落水後被舢舨
    船之舷外機螺旋槳打到，致受有右肘裂傷併肱三頭肌斷裂、
    臉部兩處撕裂傷等傷，救生艇並因浸水而毀損（計有發電機
    、無線電對講機因浸水而無法使用、救生艇破損漏氣），甲○○並於舢舨船衝近救生艇時，單手持原放置在該舢舨船上
    屬戊○○之兄所有之魚叉1支，刺向該「北安二號」救生艇
    上人員，幸救生艇上人員閃躲得當，始未被刺中，戊○○、
    甲○○2人於衝撞「北安二號」時，並口出「幹你娘」、「
    給他死」等語喝斥之，乙○○見情況危急，甚且下跪央求戊○○、甲○○等人莫再衝撞，詎戊○○非但未將舢舨船退回
    ，使救生艇回復水平，猶駕駛舢舨船繼續用力衝撞「北安二
    號」，後「北安二號」因浸水傾斜，艇上僅存之己○○吊在
    船邊、乙○○泡在艇內水中，狀似落水，戊○○、甲○○因
    誤以為該「北安二號」上之人員均已落水，且該救生艇因傾
    斜泡水，引擎、發電機失去動力，殺害驅趕之目的已達，渠
    等旋即將「新航二號」駛離，趕向「北安一號」，此時己○○俟機以無線電向其所屬指揮台求救，並警告該2艘舢舨船
    在追趕「北安一號」。辛○○駕駛之無名舢舨船承上開恐嚇
    之犯意，先駛近並稍碰撞「北安一號」救生艇時，戊○○、
    甲○○駕駛之「新航二號」舢舨船亦疾駛而來，戊○○、甲○○並承上開殺人之概括犯意，用力衝撞「北安一號」，戊○○、甲○○除均以「幹！給他死」等語，恫嚇庚○○及救
    生艇上人員外，甲○○並持前開魚叉刺向艇上人員，庚○○
    因先前在無線電中已聽到「北安二號」呼救之聲音，加上接
    獲岸上指揮台以無線電警告有漁船要追撞，故其見狀立即加
    速逃離，其恐遭追上危及艇上人員生命安全，不得已而在附
    近海域打轉閃躲並發出閃光燈號求救，因該救生艇半徑較大
    ，舢舨船無法追趕上，庚○○等人始得趁機上岸，並因指揮
    台及時通知海洋巡防總局派警前往救援，丁○○等人始悻免
    於難。
二、案經行政院海岸巡防署海洋巡防總局第二海巡隊報告臺灣士
    林地方法院檢察署檢察官偵查起訴。
      理  由
一、訊據上訴人即被告戊○○、甲○○均矢口否認涉有上開犯行
    ，被告戊○○辯稱：當天伊與辛○○、甲○○在淡水岸邊整
    理漁具，伊聽到馬達聽聲後用探照燈照來照去，就有1艘船
    開過來罵一罵就走了，渠等繼續整理漁網約1、20分鐘，辛○○與甲○○坐「新航二號」舢舨船回淡水，伊怕他們2人
    在海上巡視漁網時又會和對方發生衝突，所以伊約1、20分
    鐘後另外駕了1艘無名舢舨船到淡水看他們是否回家，伊開
    了2、3分鐘後發現2艘救生艇在岸邊，「新航二號」舢舨船
    離岸邊有段距離，伊問辛○○為何不上岸，他說岸上有人說
    有膽就上岸，伊上岸要跟他們解釋，還沒有講就被1、20人
    打，伊的船沒有和他們的船相撞、沒和他們講過話，伊也不
    知道「新航二號」舢舨船有無跟他們的船相撞。當天確係辛○○和甲○○開1艘船，伊是自己開1艘船，伊並沒有恐嚇的
    意思，也沒有說恐嚇的話云云。被告甲○○辯稱：「新航二
    號」船並非伊開的，伊當時並沒有拿魚叉刺他們。因為當時
    船速很快伊自己都站不穩了。伊當時是有拿魚叉，但是伊是
    為了要將船推開，並不是要叉人，伊當時並未拿魚叉刺他們
    。伊是後來才知道「北安二號」的人落水，當時是對著救難
    隊上的人員說要「給他死」的人是開船的戊○○，伊後來乘
    坐「新航二號」到淡水云云。惟查：
(一)上揭時地告訴人即救難協會會員庚○○受乙○○、呂啟騰之
    託，由庚○○駕駛「北安一號」救生艇搭載會員孫瑞村、家
    屬呂文生，救難協會大隊長丁○○駕駛「北安二號」救生艇
    搭載會員己○○、家屬乙○○、呂啟騰等人，在淡水、八里
    一帶之淡水河河域搜尋失蹤家屬呂良草時，為被告戊○○3
    人分別駕駛之「強生號」所屬之無名舢舨船及「新航二號」
    舢舨船駛近連續加以恐嚇，且駕駛「新航二號」舢舨船之人
    並超出當初恐嚇之犯意，加速用力衝撞「北安二號」救生艇
    ，先造成艇內人員呂啟騰落水後，「新航二號」又再度加速
    衝撞「北安二號」，因撞擊力大壓住救生艇，致艇身傾斜，
    丁○○因而落水，於落水後被舢舨船之舷外機螺旋槳打到，
    致受有右肘裂傷併肱三頭肌斷裂、臉部撕裂傷等傷，救生艇
    並因浸水而毀損（計有發電機、無線電對講機因浸水而無法
    使用、救生艇破損漏氣），甲○○並於舢舨船衝近救生艇時
    ，單手持原放置在該舢舨船上之魚叉1支，刺向該「北安二
    號」救生艇上人員，幸艇上人員閃躲得當，始未被刺中，「
    新航二號」舢舨船上人在撞擊「北安二號」時，並口出「幹
    你娘」、「給他死」等語喝斥之，並連續用力衝撞「北安二
    號」，致「北安二號」因浸水傾斜，艇上僅存之己○○吊在
    船邊、乙○○泡在艇內水中，狀似落水，嗣該無名舢舨船承
    上開恐嚇之犯意，又先駛近並稍碰「北安一號」救生艇時，
    斯時駕駛「新航二號」舢舨船者亦疾駛而來，並承上開殺人
    之概括犯意用力衝撞「北安一號」，且均以「幹！給他死」
    等語，恫嚇庚○○及救生艇上人員，甲○○並持前開魚叉刺
    向艇上人員等被害過程，迭據告訴人庚○○、丁○○、己○○指訴甚詳，核與證人乙○○、呂啟騰、呂文生、孫瑞村證
    述之情節相符（乙○○部分見原審90年3月26日訊問筆錄，
    呂啟騰部分見原審90年2 月20日訊問筆錄、呂文生部分見原
    審90年4月26日訊問筆錄；孫瑞村部分見原審91年1月24日訊
    問筆錄）。復有記載丁○○受傷之診斷明書2紙在卷可稽（
    見偵卷第5、6頁），並經檢察官函詢馬偕紀念醫院丁○○傷
    勢情形，該院覆以：丁○○於89年6月27日至該院急診，診
    斷為右肘裂傷併肱三頭肌裂斷及臉部撕裂傷，入院接受緊急
    清創及修補肌腱縫合手術，於89年7月3日出院，有該院90年
    3月13日馬偕醫骨字第900424號函及急診病歷各1份在卷可參
    稽（見原審卷一第84至86頁）。而「北安二號」救生艇上之
    發電機、無線電對講機等器材因浸水而無法使用、救生艇破
    損漏氣等情，除據告訴人丁○○、己○○、救難協會北區主
    任盧木安指訴甚詳外，復有照片29紙在卷可參（見偵卷第8
    至13頁）。另經原審向行政院海岸巡防署海洋巡防總局第二
    海巡隊調取本案發生之相關資料，有該隊90年1月8日（89）
    洋局二偵字第0061號函及所附勤指中心定時定點查詢報告單
    各1份在卷可稽（原審卷一第49至54頁）。
(二)關於案發時上開無名舢舨船及「新航二號」舢舨船，被告3
    人究係如何分配乘坐，自關乎被告3人所應擔負之刑責。雖
    告訴人庚○○固於警詢陳稱：其駕駛救難橡皮艇由淡水渡船
    頭往八里方向，協助家屬搜尋，大約15分鐘後，有1艘舢舨
    船係由戊○○駕駛，朝其橡皮艇衝撞過來，並大聲叱喝，不
    久又來了1艘舢舨船，上面有2個人云云（見7347號偵查卷第
    22頁），證人即海巡隊員江銘德於本院上訴審陳稱：「我當
    時在海上，救難協會的橡皮艇有1艘已經回渡船口了。但是
    是哪一艘我不確定。後來有另外2條被告船也回來。有1艘是
    戊○○單獨1人，另外壹條船是2人壹條船」等語（本院上訴
    卷第163頁）。惟查，其他告訴人丁○○、己○○、乙○○
    及證人盧木安等人於警訊或偵查時均僅就被被告所駕駛之舢
    舨船衝撞、恐嚇、毀損等經過情形加以描述，至於究係何人
    駕駛新航二號舢舨船？何人駕駛無名舢舨船？等等搭載情形
    ，則均因於警訊及偵查時未經檢警命渠等指認被告搭船情形
    而不明。迄於原審審理時，起初亦未就被告3人如何分配搭
    乘上開2艘舢舨船之情形向告訴人等人求證，直至90年4月26
    日原審調查時始經證人呂文生到庭就被告3人搭乘舢舨船情
    形作證，並當庭指認第1艘舢舨船係被告辛○○所駕駛，第2
    艘舢舨船（按為「新航二號」）則是2個人，其中1人係甲○○手持魚叉，另一個人有戴眼鏡等語（被告3 人中僅戊○○
    戴眼鏡，見原審卷一第118頁）。另原審於91年4月4日審理
    時告訴人丁○○始又指稱：「上次開庭後，我覺得不太對，
    我跟庚○○、己○○談，發覺開第1艘船的很像是庭上的辛○○，而不是戊○○」、「因為戊○○是淡水人我好像有點
    面熟，如果第1艘船是他開的，我當時看見他應該會有印象
    但我對他沒有任何印象」等語（見原審卷二第14頁）。是故
    就告訴人或證人方面而言，渠等於警訊及偵查時或原審初訊
    時，縱未供明被告3人駕駛舢舨船細節，惟於原審嗣後調查
    審理時，告訴人丁○○及證人已能指明被告辛○○係單獨駕
    駛1條舢舨船，被告戊○○與被告甲○○則係駕駛另一條舢
    舨船，直至本院上訴審審理時始更明確指認（如後述），而
    告訴人等之前後指認並無不一致情形。至於被告方面，查被
    告3人於警訊及偵查時雖均供稱無名舢舨船係由被告戊○○
    駕駛，「新航二號」舢舨船則係由被告辛○○駕駛，附載被
    告甲○○等語。然查被告辛○○與甲○○於本院審理時均翻
    異前供，被告辛○○於本院上訴審審理時供稱：「（那天案
    發時，你為何會在那裡？）那天是戊○○說要拿燈，往河面
    照，我跟甲○○在聊天，後來戊○○就到新航二號，叫甲○○也上船。我是開無名舢舨船，本來是要回淡水。（你是否
    有開船去撞對方的船？）沒有。我只有遇見救難協會的人，
    後來我就走了。我的船停下來的時候，有稍微碰到他們的船
    」等語（見本院上訴卷第57、58頁），被告甲○○於本院上
    訴審審理時亦供稱：「你當時是在哪條船上？）新航二號。
    當時是戊○○開的。那條船是老闆的。那條船是有碰到對方
    的船，但是碰幾次我不知道。而且那船速度很快，碰到的時
    候，我人都差點掉到海裡了。我也不曉得船為何要開那麼快
    ，我當時還以為戊○○是要送我回淡水。我當時也沒有拿魚
    叉去刺人。我以前會說有拿魚叉，是戊○○叫我說有拿魚叉
    的。我當時就是在順風渡輪工作。我也沒有在捕魚。我當時
    就是渡輪的船員。順風航業有4艘船。我有固定跟順風十六
    號的船。我並沒有跟辛○○同一條船。（對於你在警局說是
    坐辛○○的船，有何意見？）我是配合戊○○說的，那是在
    我們要去做筆錄之前，戊○○叫我們這樣說的」、「（為何
    在警訊及地院時會說開壹條船的人是戊○○？）那是戊○○
    叫我們這樣說的。我們是在戊○○的公司上班，是他叫我們
    這樣說的」等語（見本院上訴卷第59、60、116頁，本院91
    年6月10日、91年6月21日訊問筆錄），依被告辛○○、甲○○上開供詞，與渠2人於警訊及偵查時所供舢舨船搭載情形
    已明顯不同。一般而言，被告事後翻供之詞有可能係為了諉
    卸減輕自己刑責或袒護某人，惟查本件參以下述被告戊○○
    於警訊時之供詞，以及告訴人或證人於本院審理時之供詞，
    本院認為應以被告辛○○、甲○○及被害人於本院所供為可
    採：
  (1)被告戊○○於警訊時即供稱：「我駕船（船名新航二號），
    船上只有我1人，我朋友（甲○○、辛○○）另外駕1艘小船
    」等語（89年度偵字第7347號偵查卷第39頁）。經查「新航
    二號」舢舨船與另一艘無名舢舨船，大小相差懸殊，且「新
    航二號」舢舨船船邊以油漆書名船名為「新航二號」，此有
    照片在卷可稽（89年度偵字第7347號偵查卷第55、89頁）。
    被告就該船之船名及大小當無誤認可能，其於警訊時即供述
    係駕駛「新航二號」大型舢舨船，此與其後所供係單獨1人
    駕駛無名舢舨船云云，有極大差異，則被告辛○○、甲○○
    2人所供係被告戊○○要渠2人配合供述係渠2人駕駛「新航
    二號」舢舨船乙節，尚非無據。
  (2)告訴人丁○○於本院上訴審審理時指稱：「（你當時坐的船
    是誰開的？）我們是坐救生艇。當時是我開的。我載李家（
    按係呂家之誤）的2位家屬，還有1位同仁，連我共4位。當
    時我那條船被撞了3次。一開始只有第1條船是輕微的碰撞，
    我沒有看到船號，第2條船很快就撞到我們了。第2條船上面
    有2人，第1條船上面只有1人。第2條船撞到我們的時候，就
    壓住我們的救生艇了。我當時在水面上有看到船上有人有拿
    魚叉。是誰拿魚叉的，我沒有辦法看清楚。我有看到有1根
    長長的東西，沒有看清楚是否是魚叉。以當時的角度及光線
    ，拿東西的那個人有沒有刺的動作，我也看不清楚。（你是
    否有辦法分辨當時在船上的人？）單獨1人開壹條船的人就
    是庭上的那位辛○○。另外第2次來撞我的人那2個人，就沒
    有辦法看清楚了。我們前後總共被撞了3次。第1次撞到我們
    的時候，我們就掉到海裡。除了我之外，另外還有1位家屬
    也掉下去。當時他們的船是開的很快，就撞到我們了。當時
    我也有聽到那條2人乘坐的船上的人，有罵我們三字經，也
    有用台語罵『給他死、給他死』」等語（見本院上訴卷第60
    、61頁，91年6月10日訊問筆錄）、「（你以前是否認識戊○○？）沒有打過招呼，但是我住在淡水，常在海邊活動，
    我知道戊○○在開渡輪，我對戊○○有印象。（是否可以確
    定開第1艘船的人是誰？）是辛○○開的」等語（本院上訴
    卷第115頁，91年6月21日訊問筆錄）。依其供詞，已明指被
    告辛○○係單獨1人開船，另1條船上有2人，該船撞伊時，
    就壓住伊救生艇，且船上有人拿魚叉等語。被告戊○○、甲○○2人係同搭1船，辛○○係單獨1人開船，辛○○並非與
    甲○○同船，而告訴人丁○○以前即與戊○○相識，則其應
    無誤認被告戊○○之虞。
  (3)告訴人己○○於本院上訴審審理時指稱：「（你是否有看清
    楚第1次碰撞你們的人是誰？）就是庭上那位辛○○。第2條
    船開船的人那天是有戴眼鏡，另外1人沒有戴眼鏡。第1條船
    撞過來時沒有很大力，也沒有開很快，他有問我們在做什麼
    ，我們說我們在找人，他就離開了。第1條船上的人沒有罵
    我們。只有第2條船撞過來時才有罵三字經及說給你死。第1
    條船很快就離開了。第2條船撞我們3次。第1次撞的時候，
    大隊長丁○○及家屬呂啟騰就掉到海裡了。在第2條船的人
    ，第1次撞過來時就有拿魚叉叉我們。我當時負責燈光，我
    有看清楚那是魚叉，我有看到他有刺的動作，但是沒有刺到
    船，也沒有刺到人。當時他有刺向乙○○的動作，但是沒有
    刺到。拿魚叉的人究竟是誰，因為後來燈光進水，就看不清
    楚是誰了。當時罵三字經及喊給你死的人是負責開船的那個
    人罵的。第2條船撞我們的速度很快。我們船上原本有1千燭
    光的探照燈2個」等語（本院上訴卷第61頁，91年6月10日訊
    問筆錄）。「（是否可以確定開第1艘船的人是誰？）我當
    時是負責燈光，所以我可以確定開第2條船的人是戊○○」
    等語（本院上訴卷第116頁，91年6 月21日訊問筆錄）。依
    其供詞亦明指被告辛○○係單獨1人開船，另一條船上有2人
    ，其中1人係戴眼鏡之戊○○，該船撞伊時，丁○○及家屬
    呂啟騰即掉入海裡了，且第2條船上的人有拿魚叉叉伊等。
    而本案3名被告中，確實僅戊○○1人戴眼鏡，經其於本院上
    訴審審理時供述稱：「從71年起開始戴，約有2、3百度，也
    有閃光。我平常都有戴眼鏡」等語（本院上訴卷第109頁，9
    1年6月21日訊問筆錄）甚為明確。顯見被告戊○○係同坐1
    條船衝撞「北安二號」救生艇之2個人其中1人。
  (4)告訴人乙○○於本院上訴審審理時指稱：「（你當時為何請
    船去搜救？）快10點時，有目擊者通知我們說有人落水，當
    時是我二哥失蹤，我就趕快去找人來搜救。我當時是坐丁○○開的船。船上坐4人。當時對方有1人開的船先碰撞我們，
    第1條船的人沒有罵三字經，那個人就是庭上的辛○○，當
    時他問我們說要做什麼，我們說要找人，第1次碰撞的時候
    ，沒有很大力。後來第2條船就撞3次。第1次時船就壓到了
    ，第2次撞了約35度，第3次船就浸水了。第2條船上面坐2個
    人。船上有1人拿魚叉，那人就是庭上的甲○○。我有看清
    楚他將魚叉尖尖拿向前面，他將魚叉拿的高高的。（是否有
    看到拿魚叉的人有刺的動作？）我看到的就是有拿著魚叉舉
    在靠近耳朵附近的這個動作」等語（本院上訴卷第62頁，91
    年6月10日訊問筆錄）。「（是否可以確定開第1艘船的人是
    誰？）我確定單獨壹個人開的船是辛○○。第1艘船來的時
    候燈光看得很清楚的是辛○○，第2艘船來的時候因為那條
    船連續碰撞3次，我只能看到拿魚叉的那個人是甲○○」等
    語（本院上訴卷第116頁，91年6月21日訊問筆錄）。依其供
    述，雖未指明被告戊○○、甲○○2人同搭一船，惟已明顯
    指出被告辛○○係單獨1人開船，而被告甲○○係與另一人
    乘坐另一條船衝撞告訴人，且甲○○手持魚叉，亦顯見被告
    戊○○係與甲○○同坐1條船。
  (5)證人孫瑞村於本院上訴審審理時證稱：「那天第1次是有壹
    個人單獨開壹條船過來，第2次是甲○○及剛才庭上的那位
    被告（戊○○），當時是開船的人有戴眼鏡。因為戊○○有
    追我們到淡水，所以我不會認錯。（船上有2個人的那艘船
    是如何撞你們的船？）他們就很大力的撞過來，當時甲○○
    拿魚叉站在舢舨上並且拿魚叉叉我們，魚叉就是舉在耳朵的
    高度那邊。後來我們就跑了，那條船就追我們，追到淡水。
    我們3人都沒有掉到水裡。我們那條船並沒有有人掉下水，
    是另外壹條船有人掉下水。（你是否有認錯開壹條船的人？
    ）沒有」等語（本院上訴卷第110、111頁，91年6月21日訊
    問筆錄）。依其證述，亦明指戴眼鏡之被告戊○○開船附載
    被告甲○○，甲○○且拿魚叉站在舢舨上欲叉北安二號救生
    艇上之人。
  (6)證人呂文生於本院上訴審審理時證稱：「（你那天是搭乘哪
    一條船？）是庚○○開的船。當時第1艘船有靠近有擦撞到
    ，第2艘船是2個人開的，坐在前頭的人有拿魚叉，他有沒有
    刺我不知道，但他的動作看起來是要刺的動作。當時2個人
    開的船，前面那個拿魚叉的人我有看到是庭上的甲○○，開
    船的人我不清楚。單獨開壹條船的人是庭上的辛○○，因為
    當時我有跟他對話，所以我記得是誰。另外壹個開船的人是
    在地院開庭的時候我才認出來是戊○○，當時我並沒有注意
    他有沒有戴眼鏡。拿魚叉的人有罵三字經，也有喊給他死的
    話」、「（以當時的燈光你是否可以看得很清楚對方？）我
    們救難船有燈光，所以我可以看得很清楚。後來第2條船的
    人拿魚叉的人我可以看得很清楚」等語（本院上訴卷第112
    頁，91年6月21日訊問筆錄）。依證人呂文生之供述，亦明
    指被告戊○○、甲○○2人同搭一船，被告辛○○係單獨1人
    開船。
  (7)證人呂啟騰於本院上訴審審理時到庭證稱：「（你是否有看
    清楚撞你們的那艘坐2個人的船上，拿魚叉的是誰？）是庭
    上的甲○○，另外1個開船的人是庭上的戊○○」等語（本
    院上訴卷第129頁，91年7月8日訊問筆錄）。其已明指被告
    戊○○係駕駛舢舨船並附載被告甲○○，甲○○且手持魚叉
    。
  (8)雖證人即海巡隊員江銘德於本院上訴審陳稱：「後來有另外
    2條被告船也回來。有1艘是戊○○單獨1人，另外壹條船是2
    人壹條船」等語（本院上訴卷第163頁），然江銘德於原審
    審理時即陳稱：「北安一號」、「北安二號」至八里方向找
    人，他們發生衝突的時候在八里，伊沒有看見，伊當時在淡
    水之PP208號巡邏艇上，在靠岸邊時，看到雙方面的人在岸
    上互毆，始上岸至被告等與庚○○等人在淡水衝突之現場制
    止云云（見原審卷一第176、178至179頁），顯見江銘德係
    於「雙方在岸邊打架後」，伊始上岸去制止，並未看見被告
    等之舢舨船如何與救難協會救生艇發生衝突，是否確然知悉
    案發當時被告等如何乘坐舢舨船，實有疑問。而被告辛○○
    於本院審理時仍亦供稱：「（案發當天，你是乘坐哪一艘船
    ？）那艘沒有寫名字的小船。（你在偵查、警詢的時候，你
    都說你是駕駛新航二號？）之前剛開始發生的時候，老闆（
    戊○○）叫我這樣講。（駕船離開以後，有沒有遭遇到被害
    人？）有，就是救難協會的人。我遇到年紀比較大的，我問
    他們在做什麼，他們說他們在找人。（到底是你載甲○○，
    還是戊○○載甲○○？）戊○○載甲○○。」等語（見本院
    更一卷第133至135頁），被告甲○○於本院審理時，亦仍一
    致供稱：「我與戊○○是同開一艘船」、「我是與戊○○共
    乘北安二號」等語明確（見本院更一卷第137、172頁），衡
    情，被告甲○○不論供承係乘坐於被告戊○○或辛○○所駕
    之船，其就「乘坐於有2人之舢舨船，並手持魚叉」之事實
    ，均供述同一（詳並見後述），並不因更異乘坐何人之舢舨
    船而改變其刑責，即其與被告戊○○並無利害關係，當無設
    詞構陷被告戊○○之理，是其於本院所述與戊○○同乘1艘
    船等語，當為可採。
    綜上所述，被害人及證人等前後均一致指訴案發當時確係由
    被告戊○○駕駛「新航二號」舢舨船附載甲○○，被告辛○○駕駛無名舢舨船，至於被告戊○○於警訊初訊時亦自承其
    係駕駛「新航二號」舢舨船，故被告辛○○與被告甲○○於
    本院上訴審所供與告訴人及證人所供相符，應認被告辛○○
    與甲○○嗣後於本院所供與事實相符。案發當時確係由被告
    戊○○駕駛「新航二號」舢舨船附載甲○○，被告辛○○則
    係駕駛無名舢舨船，至於被告辛○○與被告甲○○於警訊、
    偵查及原審審理時所供述舢舨船搭載情形，應係配合被告戊○○所供而有隱瞞，應以渠2人於本院審理時所供舢舨船搭
    載情形與事實相符合。
二、被告等雖辯稱對方救生艇沒有照明設備，不符合海上航行規
    則，才會發生此意外碰撞云云。然上開告訴人及證人均一致
    指稱當時救生艇上確有照明設備，經核與淡水河河內巡邏艇
    艇長江銘德於原審調查中證稱：「北安一號」、「北安二號
    」救生艇下河時都有打燈等語相符（見原審卷第178頁），
    且衡情，告訴人「北安一號」、「北安二號」救生艇此次航
    行於淡水河之目的，係在搜尋落水人員，若謂渠等於河上搜
    尋無照明設備，實與常情有違，是被告等辯稱上情，顯與事
    實不符，核不足採。被告另辯稱會產生碰撞是因為水流及風
    速影響云云。然經原審向交通部中央氣象局函查淡水河流域
    於89年6月27日凌晨零時許至零時30分許之潮流及風向等天
    氣狀況時，該局以90年5月14日中象參字第9002332號函覆之
    （見原審卷第161頁），依所附之中央氣象局逐日逐時氣象
    資料表、蒲福風級表、潮位觀測時序列圖、逐時潮位紀錄表
    資料，可知該淡水河流域於89年6月26日24時之平均風速為
    0.9/80（平均風速（m /s）/風向）、瞬間極大風速為4/300
    （瞬間極大風速（m/s）/風向）、平均風（蒲福風級）為一
    級、瞬間極大風（蒲福風級）為二級，潮高為188公分；27
    日1時之平均風速為1.4/150（平均風速（m/s）/風向）瞬間
    極大風速為3/200；平均風（蒲福風級）為一級、瞬間極大
    風（蒲福風）為二級，而所謂蒲福風級一級是指「軟風」，
    海面情形為海面有鱗狀波紋、波峰無泡沬，海岸情形為漁舟
    正可操舵，海上約略波高為0.1（約略最大波高為0.1）公尺
    ，蒲福風級二級是指「輕風」，海面情形為微波明顯，波峰
    光滑未破裂，海岸情形為漁舟張帆時為1至2浬，海上約略波
    高為0.2（約略最大波高為0.3）公尺，潮高為194公分，依
    潮位觀測時序列圖顯示，該時段之潮位為該日之相對低潮，
    有上開資料各1份在卷可佐（見原審卷第163、165至168頁）
    ，而證人即基隆港務局台北港分局信號台的台長郭永信於原
    審調查中證稱：「（法官提示中央氣象局平均風速等資料供
    證人閱覽。）以當時來看，風力影響不大，以潮水來看，是
    平潮，正準備要漲潮，對於操船來講，影響只有一點點」、
    「當時的風速、水流算是平穩的狀態」等語（原審卷第206
    、208頁）。足見該河域當時應屬風平浪靜之平潮狀況，對
    於操船者而言，影響甚微，故被告等辯稱因受風速、潮流影
    響云云，亦不足採。
三、依告訴人丁○○所述被告之「新航二號」係壓住「北安二號
    」救生艇致其因而掉落河中，則以當時河面之平靜，若非新
    航二號舢舨船加速衝撞救生艇，舢舨船當無衝上壓住救生艇
    之理，且丁○○於原審證稱：「（你掉下海時，那艘撞你們
    的船，它的螺旋槳有無在運作？）有，它是全速在衝撞，所
    以，我的手部才會受傷，我所謂的全速，是用全馬力，如果
    不是用全馬力的話，船不會被衝擊，我人就不會掉下去，且
    它一直在衝撞，我們的船被撞的離我愈來愈遠，使得我最後
    在他們船的船尾，但我人並沒有被水推遠」、「漂流、水流
    的速度，不可能造成這樣的衝撞」、「（你當天是否因為穿
    救生衣，才漂流到對方船尾？）不是，如果有漂浮，也是漂
    浮一點點，而且，當時時間那麼短，也不會讓我飄那麼遠，
    當時不只2個船身遠，當時，我還有聽到對方的馬達聲，表
    示他們還有在衝撞，而且，如果是水流造成漂流的話，應該
    大家一起動，不會只有我動，他們不動，或是他們動，我不
    動」等語（原審卷第61、63、64頁）。證人呂啟騰於原審證
    稱：「（你如何感覺他們船有3次衝撞的行為？）第1次好像
    有衝撞的行為，第2次我聽到他們船有加速馬達聲，第3次我
    聽到加速馬達聲。（第1、2、3次的馬達聲有何不同？）不
    一樣，第1次很快速的衝過來，第2次很明顯有很大聲的加速
    馬達聲，第3次的馬達聲與第2次差不多」等語（原審卷一第
    76頁）。證人即第二海巡隊隊員江銘德於原審調查中證稱：
    「（依你經驗，2艘船碰撞時情況如何？2艘船要如何分開？
    ）依我經驗，2艘船碰撞後，應該會馬上分開，除非是故意
    碰撞的，否則應該只會撞一下，2艘船碰撞後不可能會粘在
    一起，會自然分開。（河面上的水流是否會影響到船隻的碰
    撞？）會稍微影響，但不會影響到讓2艘船碰在一起」、「
    當時河面上沒有什麼風浪，只有霧」等語（原審卷一第180
    頁）。證人郭永信於原審調查中證稱：「（氣墊船與舢舨船
    碰撞時，氣墊船是否可能被舢舨船壓在水中？）要看舢舨船
    的速度，如果舢舨船速度快，它的船頭會上翹，碰撞時會壓
    到氣墊船，如果船速不快，2船碰撞時，它會壓在氣墊船的
    可能性就不高」等語（原審卷一第204頁）。參以案發之後
    「北安二號」救生艇引擎蓋有殘留紅漆痕跡（偵查卷第十三
    頁照片），顯見「新航二號」舢舨船之底部確曾壓住「北安
    二號」救生艇屬實，應認告訴人稱「新航二號」與「北安二
    號」救生艇數度發生碰撞，係加速衝撞所致、並非湧浪造成
    之指訴為真實。又查告訴人丁○○所受之傷勢為「右肘裂傷
    併肱三頭肌斷裂、臉部兩處撕裂傷」，則其所指係遭舢舨船
    之舷外機螺旋機打到乙節並非子虛，否則若僅單純落水，當
    無受有此撕裂傷之可能，益徵被告辯稱發生碰撞前即打空檔
    云云，亦與事實不符；另徵以「北安二號」救生艇受損之情
    狀及丁○○、呂啟騰均落水之情狀，再佐以案發當時河面係
    風平浪靜，若非2船碰撞時力道甚大，應無可能造成此種結
    果。至於證人郭永信於原審雖證稱：「（如果舢舨船、橡皮
    艇碰撞，碰撞的方式如偵卷91頁編號一的方式，舢舨船馬上
    打空檔，是否還會繼續碰撞？）如果當時速度慢，2船碰撞
    分開後，會因為小湧浪再讓他們碰在一起，但確實如何，還
    要看當時舢舨船的速度及角度而定。如果速度很快，即舢舨
    船已經壓在氣墊船，可能2船不能分開，也有可能2船分開後
    ，因為湧浪的關係，讓他們再碰撞。如果舢舨船沒有打空檔
    ，還有動力，它會將氣墊船一直往前推」等語（原審卷一第
    208頁）、「（如果以45度角撞擊，2船是否會再碰撞第2次
    ？）要看當時的水流及速度，有可能碰撞後，2船會分開，
    但是會造成湧浪，讓它們再碰撞一起，但第2次碰撞的力量
    會比較小。（90度撞擊時，2船是否會再撞第2次？）要看當
    時的狀況，如果碰撞後，舢舨船會有一點速度，基於慣性，
    它就會再輕輕碰第2次。（碰撞後，氣墊船會往前跑，為何
    舢舨船還會撞第2次？）有可能受到水流的影響，會讓舢舨
    船再輕輕碰一次」等語（原審卷一第205頁），其意雖指2船
    碰撞後因水流關係所形成之湧浪，可能會再度造成碰撞，然
    而再度造成之碰撞應係力道微小之輕碰，惟本件案發當時淡
    水流域幾為風平浪靜，「新航二號」與「北安二號」救生艇
    之數次碰撞均為力道甚大之衝撞，有如前述，此與證人郭永
    信所述之情況自難以相提併論，況證人郭永信自承未曾碰過
    蓄意、故意發生之海事事故（原審卷一第206、207頁），則
    證人郭永信此部分之證詞亦無足作為有利於被告之認定。又
    原審辯護人聲請提示告訴人於偵卷91頁所繪撞擊圖予證人郭
    永信表示意見：「（依據告訴人所繪撞擊圖，是否會造成偵
    卷57頁照片中毀損的結果？）應該不會，因為依照他所繪的
    撞擊點，撞擊地方都它的右舷，但照片上毀損的地方在船首
    ，應該不會造成這樣的結果」等語（原審卷第205頁），此
    係錯誤提示，因為告訴人丁○○等人均稱：「第57頁的照片
    是照發電機被泡水的狀況，並不是指船首被碰撞，第8頁我
    們圈起來的地方，就是船側身的上方，那是被對方的船碰撞
    所造成的」等語（原審卷一第277頁），是證人此部分之證
    詞，仍無足作為有利於被告之認定。
四、「新航二號」舢舨船，除有上開衝撞「北安一號」、「北安
    二號」救生艇之行為外，被告甲○○並有以單手持魚叉刺向
    艇上人員之動作，且駕船者與甲○○均口出「幹！給他死」
    等語，已如前述，呂啟騰於原審證稱：「（你看到拿魚叉的
    人，有無什麼動作？）他正對著我，做了壹個要射出來的動
    作，但他沒有射出來，接著我就被衝到水裡。（你是否有看
    到拿魚叉的人有射到船？）我看到拿魚叉的人，他的動作已
    經準備要射出魚叉，我感覺他是要射出來」等語（原審卷一
    第73、75頁）。證人孫瑞村於原審證稱：「（對方的船有無
    要衝撞你們？）已經有衝撞，且拿魚叉要叉我們，但沒有叉
    到。（對方拿魚叉叉你們的情形是否可詳述？）我只記得我
    用電燈一照，他要用魚叉叉我們，我們就趕快跑了，時間經
    過久了，我也不記得。（魚叉是用哪一頭刺？刺幾次？）尖
    的那一端，我只記得我閃了1次，之後我就趕快用燈照我們
    要跑的路。（他刺的方向是往你們的身上或是往船的方向刺
    ？）我們身上。」、「（對方在刺你們時，有無聽到對方罵
    什麼或講什麼話？）他很靠近時，有聽到『給他死、給他死
    』（台語說），這是拿魚叉的人說的。（他是單手持魚叉或
    是2隻手持魚叉？）單手」等語（原審卷一第206至206頁）
    ，若被告甲○○之目的僅在分開已碰撞之二船，當非以單手
    持魚叉並以尖端刺向艇上人員，況告訴人等未被刺中係因閃
    躲得宜所致，尚非被告手下留情。甲○○雖辯稱若渠等意在
    殺人，理應以魚叉刺向救生艇使之沈船即可，不用刺向人云
    云，然手持利刃，若欲置人於死，最直接之反應為以利刃刺
    向人身，雖以利刃刺向救生艇使之沈船，亦可達因淹死而置
    人於死之目的，然此僅係手段之選擇，尚不可謂其「何以不
    選擇他法」，即稱其並無殺人之動機，此種因果推論尚屬無
    據。況「新航二號」舢舨船之駕駛人以及船上其時已另以衝
    撞船隻之方式來破壞救生艇使人落水，自難謂無殺人之動機
    。況查「新航二號」舢舨船於衝撞「北安二號」救生艇後，
    確有尾隨另艘無名舢舨船駛向「北安一號」救生艇，並於衝
    撞「北安一號」救生艇後，緊追「北安一號」救生艇等情，
    業經告訴人指訴甚詳，已如前述，且告訴人即救難協會北區
    主任盧木安於偵查中指稱：當時伊是現場基地之指揮，伊聽
    無線電說隊長及家屬落水，並呼一號船快跑，說有2艘舢舨
    船在追一號船，並看到一號船一直閃是請求支援手勢，還有
    2 艘在追他們等語（偵查卷第66頁背面）。於原審調查中指
    稱：「（當時你參與何職務？）當時我在指揮台上，約在晚
    上12點多，己○○用無線電通知指揮台說有1艘船不知道為
    何撞他們，船快沈了，我告訴他，人比較要緊。第2次他告
    訴我說大隊長不見了，好像被撞下去了。（第1次及第2次通
    知的時間約隔多久？）不超過5分鐘。（後來情形如何？）
    我接到第3次通知時，己○○就說趕快走，我問他什麼事，
    他說他們又去追另外一艘救難艇，後來他們沒有再跟我回報
    」、「（你後來有無到淡水渡船頭？）有，我之前有先叫隊
    員先過去，當時他們對方的船在追北安一號時，我有看到我
    們的船開得很快，且有用燈光打訊號，對方的船是否有點燈
    我沒看到，我不確定是1艘或2艘在追，我就趕快趕到八里的
    方向去看大隊長丁○○受傷的情形。（「北安二號」被碰撞
    時，有無跟你們用燈光打訊號？）他們有2次以訊號跟我們
    講」等語（原審卷一第103頁）。經核與另一告訴人己○○
    於原審指稱：「（你用無線電請求時，說些什麼？）我向指
    揮台說有不明船隻在撞我們的船，我們的船有漏水，他們的
    船還繼續在追我們的一號船，且說有人受傷，請求支援，我
    們的指揮台一直問我，人有無怎麼樣，我跟我們指揮台說，
    人要送醫」等語（原審卷一第70頁）等情相符合。而證人江
    銘德於原審調查中亦證稱：「他們的橡皮艇先回來，當時有
    吹警笛、舷外機的引擎加的很大聲，我直覺認為出事了，就
    趕過去看」等語（原審卷一第175頁）。可見若非「新航二
    號」確係惡意衝撞「北安二號」救生艇，造成人員落水受傷
    及救生艇毀損、「北安一號」救生艇確遭被告等追逐，「北
    安二號」救生艇當無求救稱被他船撞毀、「北安一號」救生
    艇亦無打訊號燈求救、並有吹警笛之必要，足見告訴人所指
    上情，並非子虛。又查該無名舢舨船駛近碰撞「北安二號」
    示警後，「北安二號」救生艇仍行駛於該河區並無離去之意
    ，致使「新航二號」舢舨船益加不滿，乃連續以舢舨船用力
    衝撞救生艇、手持魚叉刺向救生艇上人員，而對於告訴人等
    人於夜間駕駛氣墊式救生艇，極易因外在用力衝擊使艇上人
    員落水而有溺水死亡或被船隻舷外機打中致死之危險，且以
    尺長魚叉刺向人身，若刺中亦有造成死亡結果乙節，此乃人
    所皆知之事。證人己○○於原審並指稱：「（你看到大隊長
    掉下去時，船是否還繼續撞你們的船？）有繼續，他們是看
    到我們船上的人都落水後，他們的船才走，在他們撞我時，
    我人是站在操縱燈的那邊，他們撞過來之後，我人吊在船旁
    邊，他們以為我掉下去了。（何以對方認為你們均已落水？
    ）因為另外壹個坐在橡皮艇傾斜的那邊，橡皮艇傾斜那邊有
    泡水，所以，對方以為我們都落水」等語（原審卷一第69頁
    ），若該「新航二號」舢舨船上人無殺人之故意，豈有見丁○○等人被渠等撞落水中時，未加以救助，反而加速追逐另
    艘救生艇之理？益徵其具殺人犯意。被告2人所辯無非卸責
    之詞，核不足採，犯行堪以認定，應依法論科。
五、被告戊○○、甲○○駕駛「新航二號」衝撞「北安一號」、
    「北安二號」救生艇，造成艇上人員丁○○落水受傷，因及
    時派員救助且送醫急救始倖免於難，甲○○並手持魚叉刺向
    「北安二號」救生艇上人員，幸救生艇上人員閃躲得當，始
    未被刺中，顯係已著手於殺人行為而未遂，係犯刑法第271
    條第2項、第1項之殺人未遂罪。被告戊○○、甲○○駕駛「
    新航二號」衝撞「北安二號」救生艇造成救生艇浸水而毀損
    （計有發電機、無線電對講機因浸水而無法使用、救生艇破
    損漏氣）之所為，係犯同法第354條之毀損罪。被告戊○○
    與甲○○對於上開殺人未遂、毀損之犯行，互有犯意聯絡及
    行為分擔，均為共同正犯。被告戊○○與甲○○於以舢舨船
    衝撞「北安一號」、「北安二號」救生艇及以漁叉刺向該艇
    上人員時，口出「幹，給他死」等語以恐嚇告訴人之行為，
    已為其事後之殺人未遂之實害行為所吸收，不另論罪。被告
    戊○○、甲○○先後2次殺人未遂犯行，時間緊接、犯罪構
    成要件相同，顯係基於概括犯意反覆為之，應分別論以連續
    犯一罪，並加重其刑（殺人罪最重本刑為死刑、無期徒刑部
    分依法不得加重）。甲○○手持魚叉刺向「北安一號」、「
    北安二號」救生艇上數人員，係以一行為而觸犯數罪名，為
    想像競合犯，應依刑法第55條規定，論以一殺人未遂罪。被
    告戊○○、甲○○所犯上開連續殺人未遂罪及毀損罪，具有
    方法、結果之牽連關係，為牽連犯，應從一重論以連續殺人
    未遂罪處斷，其未遂部分應依刑法第26條前段未遂犯之規定
    減輕其刑，並先加後減之。
六、原審予以論罪科刑，固非無見，惟查本件係被告辛○○駕駛
    「強生號」所屬之無名舢舨船，戊○○駕駛「新航二號」舢
    舨船搭載甲○○航行，由辛○○先駛近「北安二號」，連續
    加以恐嚇被害人，戊○○、甲○○則係共同基於殺人之概括
    犯意及毀損故意等犯意聯絡，由戊○○駕駛該「新航二號」
    舢舨船衝撞「北安二號」救生艇，造成艇內人員呂啟騰及丁○○落水並受傷，被告戊○○、甲○○所為係犯刑法第271
    條第2項、第354條之罪。原判決誤認被告戊○○係駕駛「強
    生號」所屬之無名舢舨船，辛○○係駕駛「新航二號」舢舨
    船搭載甲○○，而認被告戊○○係犯刑法第305條之恐嚇安
    全罪，被告甲○○與同案被告辛○○係犯刑法第271條第2項
    、第354條之毀損罪，容有未當。被告戊○○、甲○○2人上
    訴否認犯罪，渠等上訴雖無理由，惟因原判決既有如上可議
    之處，應由本院將原判決撤銷改判。爰審酌被告2人為漁民
    ，為維護漁產本無可厚非，然所用手段甚為不當，被告戊○○、甲○○於得知告訴人等為救難協會之公益團體，且其時
    正急於搜救落水人員，竟僅為維護漁產，即以衝撞救生艇等
    激烈手段驅趕，並欲置人於死地，不僅自私而枉顧人命，嚴
    重延誤搜救工作，手段實屬惡劣，且犯後迄今對於告訴人等
    所受之損傷均未加以聞問，心態可議，另審酌渠等犯罪後未
    坦承犯行，未見悔悟等一切情狀，分別量處如主文所示之刑
    。扣案之魚叉為被告戊○○之兄所有之物，業據其供承在卷
    ，此非被告等所有之物，爰不併予宣告沒收。
據上論斷，應依刑事訴訟法第369條第1項前段、第364條、第299
條第1項前段，刑法第28條、第56條、第271條第2項、第1項、第
354條、第55條、第26條前段，罰金罰鍰提高標準條例第1條前段
，判決如主文。
本案經檢察官姜貴昌到庭執行職務。
中    華    民    國    95    年    3     月    16    日
                  刑事第九庭  審判長法  官  李文成
                                    法  官  周盈文
                                    法  官  官有明
以上正本證明與原本無異。
如不服本判決，應於收受送達後十日內向本院提出上訴書狀，其
未敘述上訴之理由者並得於提起上訴後十日內向本院補提理由書
（均須按他造當事人之人數附繕本）。
                                    書記官  林蓓瑜
中    華    民    國    95    年    3     月    17    日
附錄：本案論罪科刑法條全文
中華民國刑法第271條 (普通殺人罪)
 殺人者，處死刑、無期徒刑或10年以上有期徒刑。
前項之未遂犯罰之。
預備犯第 1 項之罪者，處 2 年以下有期徒刑。


司法院資訊處製作；財團法人民間司法改革基金會備份。
